【裁判字號】    94,監,308
【裁判日期】    950110
【裁判案由】    變更禁治產人監護人
【裁判全文】
臺灣高雄地方法院民事裁定               94年度監字第308號
聲  請  人  乙○○
相  對  人  甲○○
上當事人間聲請變更禁治產人監護人事件，本院裁定如下：
    主  文
禁治產人甲○○（女，民國48年12月16日生）之監護人，由聲請
人乙○○（男，民國39年1 月10日生）任之。
程序費用新臺幣壹仟元由聲請人負擔。
    理  由
一、按「禁治產人應置監護人」，民法第1110條定有明文。茲禁
    治產人之監護人，依法應由民法第1111條所定順位設立之，
    惟監護人設立後，監護關係於何種情形下得終了，法無明文
    規定，然學說認為依性質區分，監護關係終了原因可分為絕
    對終了原因及相對終了原因，前者之法律效果為監護關係本
    身當然消滅，後者之法律效果為監護關係並未消滅，僅需終
    止原監護人的監護職務，並更換監護人。又監護人自然死亡
    或受死亡宣告，為學說肯認之相對終止原因之一（參照民法
    親屬新論，郭振恭等三人合著，頁429 至432 頁），此時，
    爰應依法定順序重新設立禁治產人之監護人，合先敘明。
二、本件聲請意旨略以：聲請人之妹甲○○（民國48年12月16日
    生），因罹患智能不足、心神喪失，無法處理自己之事務，
    業經本院於78年間宣告其為禁治產人，並依法由禁治產人之
    父親許煥爵擔任其監護人。茲許煥爵於94年8 月18日逝世，
    無法續任監護人工作，且禁治產人現無法定順位監護人，故
    為禁治產人甲○○之利益，實有將其監護權改由聲請人擔任
    之必要等語。
三、經查：聲請人主張之上開事實，業據其提出死亡證明書1份
    、戶籍謄本3 份為證，復經本院依職權調取本院78年度禁字
    第15號民事裁定查核無訛，堪信聲請人之主張係為真實。本
    件監護關係既有相對終了原因，實有必要依法另行為禁治產
    人甲○○之利益設立新任監護人，以繼續執行監護職務，護
    養療治禁治產人之身體。
四、按「禁治產人之監護人，依左列順序定之：一  配偶。二
    父母。三與禁治產人同居之祖父母。四家長。五後死之父或
    母以遺囑指定之人。II. 不能依前項規定定其監護人時，由
    法院徵求親屬會議之意見選定之」，「無前條規定之親屬，
    或親屬不足法定人數時，法院得因有召集權人之聲請，於其
    他親屬中指定之。親屬會議不能召開或召開有困難時，依法
    應經親屬會議處理之事項，由有召集權人聲請法院處理之。
    親屬會議經召開而不為或不能決議時，亦同」，民法第1111
    條、第1132條定有明文。經查：禁治產人甲○○無配、父母
    許煥爵、許黃謹均已過世，其又無與之同居之祖父母、家長
    及後死之父或母以遺囑指定之人，且依法應召集親屬會議之
    成員均四散各地，實際上召開親屬會議顯有困難等情，此據
    聲請人陳明在卷，並有戶籍謄本、死亡證明書在卷可稽，並
    經聲請人乙○○徵得其他兄弟姊妹之同意由其擔任禁治產人
    甲○○之監護人，且因親屬會議成員均四散各地，故要召開
    親屬會議實際上確有困難等情在卷。本院復審酌聲請人乙○
    ○為禁治產人甲○○之大哥且與禁治產人同住一起，平日負
    責照顧禁治產人之責任，為有利害關係之人，屬民法第1129
    條所定之親屬會議有召集權人，禁治產人甲○○既無上開民
    法第1111條第1 項各款之法定監護人，召開親屬會議又顯有
    困難，爰依首揭法律規定，並依聲請人之聲請，由本院選定
    聲請人乙○○擔任禁治產人甲○○之監護人，負責護養及治
    療其身體。
五、依非訟事件法第21條第1 項、24條第1 項，裁定如主文。
中    華    民    國    95    年    1     月    10    日
                    臺灣高雄地方法院家事法庭
                        法  官  何清富
上為正本係照原本作成。
如不服本裁定，須於本裁定送達後10日內，向本院提出抗告狀。
中    華    民    國    95    年    1     月    10    日
                        書記官  張乃昇


司法院資訊處製作；財團法人民間司法改革基金會備份。
